【裁判字號】    96,重訴,1115
【裁判日期】    970430
【裁判案由】    侵權行為損害賠償
【裁判全文】
臺灣臺北地方法院民事判決           96年度重訴字第1115號
原      告  乙○○
            丙○○
            丁○○
            甲○○
共      同
訴訟代理人  文聞律師
            羅愛玲律師
            許玉娟律師
被      告  戊○○
上列當事人間因原告提起刑事附帶民事訴訟，請求侵權行為損害
賠償事件，經本院刑事庭裁定移送前來，本院於中華民國97 年4
月9日言詞辯論終結，判決如下：
    主      文
被告應給付原告乙○○新臺幣柒拾柒萬伍仟壹佰柒拾伍元；給付
原告丙○○、丁○○各新臺幣陸拾貳萬肆仟陸佰肆拾壹元；甲○○新臺幣陸拾貳萬肆仟陸佰肆拾元，及均自民國九十六年五月四
日起至清償日止，按週年利率百分之五計算之利息。
原告其餘之訴均駁回。
訴訟費用由被告負擔三分之一，餘由原告負擔。
本判決第一項於原告乙○○以新臺幣貳拾伍萬捌仟元，原告丙○○、丁○○、甲○○分別以新臺幣貳拾萬捌仟元為被告供擔保後
，得假執行。但被告如分別以新臺幣柒拾柒萬伍仟壹佰柒拾伍元
為原告乙○○、以新臺幣陸拾貳萬肆仟陸佰肆拾壹元為原告丙○○、以新臺幣陸拾貳萬肆仟陸佰肆拾壹元為原告丁○○、以新臺
幣陸拾貳萬肆仟陸佰肆拾元為原告甲○○預供擔保，得免為假執
行。原告其餘假執行之聲請均駁回。
    事實及理由
壹、程序方面：
    按訴狀送達後，原告不得將原訴變更或追加他訴。但請求之
    基礎事實同一者、擴張或減縮應受判決事項之聲明者，不在
    此限，民事訴訟法第255條第1項第2、3款定有明文。查原告
    於刑事附帶民事訴訟程序起訴時，係請求被告給付原告損害
    賠償金新臺幣（下同）661 萬1483元，而原告對於被告之債
    權，並無連帶或不可分關係，依民法第271條之規定，原告4
    人所主張之上開金額應各平均分受之。嗣原告於本院刑事庭
    裁定移送民事庭審理中之民國97年2 月27日言詞辯論期日聲
    明變更為：被告應給付原告乙○○醫療費用2 萬9423元，喪
    葬費用58萬2060元，精神慰撫金150 萬元，應給付原告丙○○、丁○○、甲○○各150 萬元，則應認原告乙○○就醫療
    及喪葬費用部分為擴張，其餘原告則減縮請求被告賠償之金
    額，則各該部分既屬減縮、擴張應受判決事項之聲明，且請
    求之基礎事實同一，揆諸前開說明，自應認原告所為訴之變
    更為合法。
貳、實體方面：
一、原告主張：
    被告於95年6 月20日下午5時50分，騎乘車牌號碼BEN-362號
    重型機車，沿臺北市○○區○○路3 段172巷2弄東往西方向
    行駛，行經木新路3段172巷無號誌交岔路口時，本應注意車
    輛行至無號誌亦未劃分幹、支線之交岔路口，應減速慢行，
    左方車並應暫停讓右方車先行，而依當時情形無不能注意之
    情事，竟疏於注意，未暫停禮讓右方車先行，致其車輛撞及
    沿木新路3段172巷由北往南方向，由原告之母徐林秀蝦所騎
    乘車牌號碼FC5-753號重型機車，使徐林秀蝦人車倒地後，
    雖經送醫急救，仍於同年7月20日死亡，原告乙○○為此支
    出醫療費用2萬9423元、喪葬費用58萬2060元；又原告身為
    人子，未及反哺報恩即慘遭「子欲養而親不待」之悲痛，精
    神上受有極大之痛苦，乃各請求精神慰撫金150萬元；惟前
    開事故發生至今，原告僅各自友聯產物保險股份有限公司領
    得強制汽車責任保險金37萬5359元。爰依民法第184條、第
    192條第1項、第194條規定，請求被告負損害賠償之責。並
    聲明：(一)被告應給付原告乙○○醫療費用2萬9423元，喪葬
    費用58萬2060元，精神慰撫金150萬元，及自起訴狀繕本送
    達之翌日起至清償日止，按年息5％計算之利息。(二)被告應
    給付原告丙○○新台幣150萬元，及自起訴狀繕本送達之翌
    日起至清償日止，按年息5％計算之利息。(三)被告應給付原
    告丁○○新台幣150萬元，及自起訴狀繕本送達之翌日起至
    清償日止，按年息5％計算之利息。(四)被告應給付原告甲○○新台幣150元，及起訴狀繕本送達之翌日起至清償日止，
    按年息5％計算之利息。(五)願供擔保，請准宣告假執行。
二、被告則以下列陳述資為抗辯：
  （一）被告不爭執對事故之發生有過失，但被害人未靠右行駛
        ，且撞擊後安全帽鬆脫，疏於注意前方狀況，亦與有過
        失。
  （二）支出之醫療費用及增加生活上之需要部分：關於住院繳
        費金額1 萬5480元、醫療費用1437元、看護費用5000元
        及部分醫療用品1632元（附表一編號2之金額為288元，
        被告誤為200 元）不爭執。但其餘醫療用品費用並無明
        細或與醫療無關之項目，不得向被告請求。
  （三）喪葬費用部分：原告請求金額過高。關於聲請往生者證
        明費用1350元、報驗及穿衣4000元及臺北縣殯儀館使用
        設施費用3 萬5220元，被告不爭執。但殯葬費用指收斂
        及埋葬死者之費用，關於祭獻牲禮費用、喪宴費用、毛
        巾、手帕、鮮花山等，均屬不得請求之項目，原告所列
        塔位費用屬喪宴費用、祭拜費用中屬祭獻牲禮費用及毛
        巾、手帕、鮮花山，均不得向被告請求，且原告請求之
        喪葬費用已超過國人一般統計金額。
  （四）非財產上之損害：原告請求金額過高。
  （五）被告主動為原告辦理申請汽車強制責任保險金150 萬元
        ，應予扣除。
    並聲明：(一)原告之訴駁回。(二)如受不利判決，願供擔保
    請准宣告免為假執行。
三、查原告主張被告於95年6月20日下午5時50分，騎乘車牌號碼
    BEN-362號重型機車，沿臺北市○○區○○路3段172巷2弄東
    往西方向行駛，行經木新路3段172巷無號誌交岔路口時，本
    應注意車輛行至無號誌亦未劃分幹、支線之交岔路口，應減
    速慢行，左方車並應暫停讓右方車先行，而依當時情形無不
    能注意之情事，竟疏於注意，未暫停禮讓右方車先行，致其
    車輛撞及沿木新路3段172巷由北往南方向由徐林秀蝦所騎乘
    車牌號碼FC5-753號重型機車，使徐林秀蝦人車倒地後，雖
    經送醫急救，惟仍於同年7月20日死亡等情，有臺北市政府
    警察局文山第一分局道路交通事故現場圖（見95年度相字第
    569號卷，下稱相字卷第11頁）、臺北市政府警察局文山第
    一分局交通事故補充資料表（見相字卷第12頁）、道路交通
    事故調查報告表 (一)、(二)（見相字卷第16、17頁）、肇
    事現場照片20幀（見相字卷第21至29頁）、臺灣臺北地方法
    院檢察署相驗屍體證明書（見95年度偵字第21524號卷第9頁
    ）等在卷可稽，復為被告所不爭執。而被告因上開行為，經
    刑事判決認定被告成立過失致人於死罪，判處有期徒刑1年
    ，減為有期徒刑6月確定，亦經本院調閱本院95年度交易字
    827號、臺灣高等法院以96年度交上易字第212號刑事判決刑
    事案卷核閱屬實，自堪信為真實。因之，被告既有上述過失
    行為造成原告之母徐林秀蝦死亡，被告自應對原告負侵權行
    為之損害賠償責任。
四、按不法侵害他人致死者，對於支出醫療及增加生活上需要之
    費用或殯葬費之人，亦應負損害賠償責任。又不法侵害他人
    致死者，被害人之子女，雖非財產上之損害，亦得請求賠償
    相當之金額，民法第192條第1 項、第194條分別定有明文。
    茲就原告請求之項目及金額，逐項審酌如下：
    （一）支出醫療及增加生活上需要之費用部分
        1.原告乙○○請求其所支出被害人之醫療費用1 萬6917
          元、看護費用5000元、附表一編號1 至10之醫療用品
          費用1632元（其中編號2之金額為288元、被告誤為20
          0 元），並提出臺北市立萬芳醫院住院中繳費通知單
          、醫療費用收據、樺新看護中心收款單及附表一編號
          1 至10之發票為憑，此亦為被告所不爭執，是原告徐
          振強此部分之請求為有理由。
        2.另附表編號11至14之發票內並無所購物品品名，無法
          證明其與醫療之關聯性與必要性，自應予扣除；編號
          15之發票上雖有以手寫方式記載「SICU媽洗頭髮」
          ，惟其金額為179 元，而與附表編號3、9、10之人工
          皮發票上金額為100元、110元相異，因認編號15之物
          品應為一般生活用品之洗髮乳，自不得予以請求；又
          編號16至21購買物品之日期係在被害人死亡後，此部
          分非屬醫療費用，且該等物品亦為一般生活用品，無
          法證明此支出與被告之傷害行為有何相當因果關係，
          原告乙○○此部分請求洵屬無據。
        3.故原告乙○○此部分之請求金額以2 萬3549元為有理
          由。
    （二）喪葬費用部分
        1.原告乙○○請求支出被害人喪葬費用58萬2060元中，
          就聲請往生者證明費用共計1350元、忠誠殯遺有限公
          司報驗及穿衣費用4000元、臺北縣立殯儀館使用設施
          規費3萬5220元及附表二編號1至31祭拜費用共3萬241
          5 元（計算式：00000-0000元-6604元＝32415，被告
          就附表編號18之發票金額1900元誤為1928元），均為
          被告所不爭執，且原告亦提出上開資料之單據影本附
          卷可稽，是堪信原告乙○○此部分之請求為有理由。
        2.又原告提出95年8 月30日由「李惠慈」開立之免用統
          一發票收據上記載「龍巖白沙灣安樂園永久使用權狀
          LY-I-0000000含永久管理費 過戶費等」，顯與95年8
          月9 日龍巖人本服務股份有限公司電子計算機統一發
          票「權狀契約過戶」金額1200元、「真龍選位管理費
          /價差」金額4 萬1000元、95年8月30日「權狀契約過
          戶」金額3000元重複列記，且由總金額26萬元之「龍
          巖白沙灣安樂園永久使用權狀」內涵究何所指？僅以
          「李惠慈」所開立之免用統一發票收據，尚無從認定
          該項費用之必要性，此部分原告乙○○之舉證仍有不
          足。次依我國火葬之習俗，遺體火化後之骨灰放置骨
          灰罈中，而置於靈骨塔時，須繳交管理費始能辦理入
          塔事宜，是龍巖人本服務股份有限公司電子計算機統
          一發票「真龍選位管理費/價差」金額4萬1000元，乃
          骨灰罈放置靈骨塔位費用，應屬喪葬必要費用，惟「
          權狀契約過戶」分別有95年8月9日金額1200元、同年
          月30日（原告誤為20日）金額3000元，且原告未提出
          上開所指權狀原本供本院審酌其是否屬喪葬中之必要
          支出，則原告此部分之請求，自不應准許。
        3.原告提出估價單據以請求喪葬費用6 萬1370元，惟觀
          之此估價單中殯儀館規費金額3 萬5220元，並於備註
          欄中註明「附收據」，此部分顯然與原告臺北縣立殯
          儀館使用設施規費繳納收據編號第000000000 號之金
          額3萬5220元重複；另頭七誦經等項目總價2萬5750元
          ，亦與龍巖人本服務股份有限公司於95年9 月22日以
          「治喪服務」為品名開立之統一發票金額相同，應屬
          同一筆項目，是此估價單性質上僅為契約雙方就項目
          及金額等契約內容協商過程中之文件，自不得僅以此
          主張原告有支出該等金額。又原告主張被告應支付生
          前契約金額17萬元，帷原告並未提出生前契約文件原
          本以供本院審酌生前契約內容是否屬喪葬之必要費用
          ，是原告此部分之請求洵屬無據，不應准許。
        4.按依民法第192條第1項規定，為受不法侵害致死之人
          支出殯葬費之人，亦得向加害人請求賠償，惟其殯葬
          費用應以必要，且係直接用於死者殯葬之用者為限，
          倘係非直接用於死者殯葬使用者或非必要之費用，例
          如答禮毛巾、請客酒席等花費，自應予以剔除（最高
          法院82年台上字第295 號判決參照）。查死者家屬依
          習俗，請法師為死亡者誦經超度，葬禮中擺設靈堂、
          祭品、水果籃、高架花籃，做為告別式場用，目前已
          成社會習俗，自為必要之殯葬費用。故認龍巖人本服
          務股份有限公司治喪服務中頭七誦經4500元、頭七祭
          品2000元、水果籃3000元、高架花籃3000元、訃聞10
          0元、頭七場地費1000元（扣600元）等項目，經斟酌
          死者身分、地位及經濟情況與實際需要，認為必要之
          殯葬費用。惟龍巖人本服務股份有限公司治喪服務中
          萬字被500元、金炮燭100元、杯水100 元，應認非喪
          葬中所必要者；至於毛巾1920元、3840元、4800、雙
          白巾450元、青毛巾3000元（扣退毛巾160元），係為
          餽贈親友之用，亦非必要之殯葬費用。又龍巖人本服
          務股份有限公司治喪服務已有鮮花及水果，則原告主
          張附表二編號32至42之鮮花共計6940元、編號47、48
          之水果600元、214元自屬無必要；至於附表編號43至
          46、49、50之別墅等紙扎品2200元、紅圓發糕240 元
          、用品260元、茶壺550元、便當2500元、塑膠碗杯90
          元，核非殯葬所必要者，亦應予扣除。
        5.故此部分原告可請求喪葬費為12萬6985元（費用計算
          式：4000+1350+35220+41000+13000+32415＝126985
          ），逾此部分為無理由。
   （三）非財產上之損害，本院認原告各得請求100萬元：
        原告主張：身為人子，未及反哺報恩即慘遭「子欲養而
        親不待」之悲痛，精神上受有極大之痛苦，乃各請求精
        神慰撫金150 萬元等語。查本件原告因系爭車禍驟失其
        母，致不能再共享親情天倫之樂，精神上所受痛苦，不
        言可喻；復斟酌被告現為私立景文技術學院夜間部學生
        ，日間打工賺取學費與所需，且無不動產；而原告丙○○為輕度身心障礙者，此有原告丙○○身心障礙手冊在
        卷可稽；又原告乙○○到庭陳稱：任職大誠保險經紀人
        股份有限公司，月薪約8 萬元；原告丙○○因當兵回來
        出或受傷，現無業；原告丁○○嫁到日本，打零工為業
        收入不固定；甲○○任職天威保全，月收入約4 萬5000
        元等語（見本院97年2月27日言詞辯論筆錄第2頁），且
        原告乙○○及甲○○共有臺北縣中和市○○路366號3至
        4樓及其基地持份、原告乙○○另有三陽汽車1部，95年
        財產總額為193 萬9660元，原告甲○○另有臺北縣中和
        市○○路○ 段585號13樓及基地持份、汽車1部、獎金與
        股利，95年財產總額為230 萬3336元等情，為兩造所不
        爭執，亦有兩造稅務閘門財產總歸戶資料附卷足憑。故
        本院審酌原告等所受精神上損害甚鉅，另斟酌兩造前述
        身分、地位、教育程度、經濟能力等一切情狀，認原告
        各請求被告賠償精神慰藉金100 萬元為適當，超過此金
        額範圍以外之請求，即難認為正當。
五、被告另抗辯原告已領取被告所投保之汽車強制責任保險賠償
    金150萬元等語，按「保險人依本法規定所為之保險給付，
    視為被保險人損害賠償金額之一部分；被保險人受賠償請求
    時，得扣除之。」，強制汽車責任保險法第32條定有明文。
    查本件強制汽車責任保險金給付總額為150萬1437元，由原
    告4人依人數比例平均受領，各領得37萬5359元（原告甲○○受領之金額為37萬5360元），而所受領之保險金中包含醫
    療費1437元，為兩造所不爭執，且有友聯產物保險股份有限
    公司之強制險已決賠案查詢資料2紙附卷可考，堪信其為真
    實。則原告所得請求被告給付之損害賠償金額自應扣除已受
    領強制汽車責任保險金部分。
六、綜上所述，原告乙○○得向被告請求賠償損害之金額共計77
    萬5175元；原告丙○○、丁○○各得請求62萬4641元；原告
    甲○○所得請求之金額為62萬4640元。
七、末按損害之發生或擴大，被害人與有過失者，法院得減輕賠
    償金額，或免除之，民法第217 條定有明文。又當事人主張
    有利於己之事實者，就其事實有舉證之責任，民事訴訟第27
    7 條亦定有明文，故被告應就其主張被害人徐林秀蝦與有過
    失乙節負舉證之責任。經查，被告雖辯稱：被害人未靠右行
    駛，且撞擊後安全帽鬆脫，疏於注意前方狀況等語，此為原
    告所否認，且徐林秀蝦當時所行駛之道路相對於被告所行駛
    之道路而言，係屬右方車，具有絕對路權，行駛於左方之被
    告在進入路口前，依規定應停車確認安全始可續行。但因被
    告之違規，於通過肇事之交岔路口時，非但未停車，亦未減
    速，更以加速前進之方式試圖通過路口，是被害人應係因閃
    避不及而撞上被告之機車，自難認被害人有何未靠右行駛或
    未注意車前狀況之過失可言；再者，被害人當時確有配戴安
    全帽，該安全帽雖於發生撞擊後掉落路面，惟該安全帽扣環
    並無斷裂，且因該安全帽並未扣案，尚乏積極之證據足以證
    明被害人當時所配戴之安全帽，究係因被害人未依規定繫緊
    ，或係因其突遭外力撞擊而彈開以致脫落之事實。是被告就
    被害人對於本件車禍之發生亦與有過失乙節，無法舉證證明
    ，參以本件事故經鑑定認被告駕駛重型機車未依規定讓右方
    車先行為肇事原因，被害人則無肇事因素（見本院95年度交
    易字第827號第55至57頁）。是被告所辯，未能舉證以實其
    說，應認被害人並無與有過失之情形，自無依民法第217條
    之規定，減輕被告之賠償金額可言。
八、本件原告勝訴部分，兩造均陳明願供擔保，請准宣告假執行
    及免為假執行，經核於法並無不合，爰各酌定相當之擔保金
    額宣告之。至原告敗訴部分，其假執行之聲請即失所附麗，
    不予准許。
九、本件事證已明，兩造其餘攻擊防禦方法及所提之證據，核與
    判決結果無影響，毋庸再予一一論述，附此敘明。
十、訴訟費用負擔依據：民事訴訟法第79條、第85條第1 項前段
    。
中    華    民    國    97    年    4     月    30    日
                  民事第一庭      法  官  朱漢寶
以上正本係照原本作成。
如對本判決上訴，須於判決送達後20日內向本院提出上訴狀。
中    華    民    國    97    年    4     月    30    日
                                  書記官  陳彥樺


司法院資訊處製作；財團法人民間司法改革基金會備份。
